【裁判字號】    97,交抗,276
【裁判日期】    970603
【裁判案由】    聲明異議
【裁判全文】
臺灣高等法院高雄分院刑事裁定         97年度交抗字第276號
抗  告人即  交通部公路總局高雄區監理所
原處分機關
受處  分人  甲○○
上列抗告人因受處分人違反道路交通管理處罰條例聲明異議案件
，不服臺灣高雄地方法院中華民國97年4 月17日裁定（97年度交
聲字第747號），提起抗告，本院裁定如下：
    主  文
抗告駁回。
    理  由
一、抗告意旨略以：按道路交通管理處罰條例第35條第1 項第1
    款規定：酒精濃度超過規定標準之汽車駕駛人，處新臺幣1
    萬5 千元以上6 萬元以下罰鍰，並當場移置保管該汽車及吊
    扣其駕駛執照1 年。另按同條例第67條第6 項規定：汽車駕
    駛人違反本條例規定，應受吊扣駕駛執照處分，於汽車駕駛
    人係無駕駛執照駕車者，在所規定最長吊扣期間內，不得考
    領駕駛執照。再按考領各類駕照資格及駕照得適用駕駛之車
    種等規定，道路交通安全規則第60、61及62條分別定有明文
    ，即採1 人1 照管理制度，不僅不會造成民眾之不便，歷年
    來並無阻礙，車主及駕駛人之權利亦相對受保障，實務作業
    上考照之資格及核發於考領晉級駕駛執照後，原領有之較低
    一之駕照皆收回作廢，並無保留，不然因駕駛執照之有效年
    限為6 年，領有職業聯結車駕駛執照者如係職業、普通駕駛
    執照皆考領，則幾乎須每年辦理換補或審驗駕駛執照手續。
    且道路交通管理處罰條例吊扣駕駛執照處分之目的，並非僅
    為處罰違反道路交通管理事件之行為人，尚有暫時禁止行為
    人於道路上駕駛，以免其短期內再犯之意，以避免駕駛人於
    短期內駕駛動力交通車輛行駛於道路而危及一般用路者，諸
    此一考量公眾用路安全之立法，與個人生存、工作權之保障
    ，兩相權衡所保護之利益，堪認上開吊扣駕駛執之規定，尚
    在立法機關之立法裁量權限範圍內，並無顯然侵害受處分人
    之生存權及工作權，實不得因違規駕領有最高級駕照資格即
    有多次駕駛汽車之機會，道路交通管理處罰條例第68條修正
    後刪除吊扣各級照類之規定，當以吊扣受處分人所領有憑以
    許可駕駛汽車行駛道路之汽車駕駛執照。又道路交通安全規
    則及違反道路交通管理事件統一裁罰基準及處理細則等相關
    規定，為交通違規裁罰之裁量依據，現行駕駛執照之管理仍
    採汽、機車（各1 照）照類管理，異議人違規時係駕駛汽車
    ，本案自可裁量處罰吊扣異議人違規時所領有之駕駛憑證。
    而本件受處分人酒後駕車違規時所駕駛之自小貨車之資格憑
    證為普通大貨車駕駛執照，並非普通小型車駕駛執照，亦非
    無照駕駛，則依交通部函釋吊扣其普通大貨車駕駛執照，於
    法無不合，另如違規駕駛人未領有小型車駕駛執照，卻駕駛
    大型車之酒駕行為，依上開道路交通管理處罰條例第67 條
    第6 項規定，亦應限制當事人於一定期間內不得考領大型車
    駕駛執照，道路交通管理處罰條例既未規定不得執行吊扣駕
    駛汽車時之駕駛資格處分，相關違規事項實不得因受處分人
    駕駛車種之不同而有不一致之處罰。是原裁定尚有違誤，為
    加強道路交通管理，維護交通秩序，確保交通安全，爰依法
    提起抗告，請求撤銷原裁定云云。
二、原裁定意旨以：
  (一)聲明異議意旨略以：異議人即受處分人於民國97年4 月3 日
    遭警臨檢酒測超過標準而查獲，惟當日異議人係駕駛自用小
    貨車，並非自用大貨車，故吊扣異議人賴以維生之大貨車駕
    照，自屬非法。為此，不服原處分，爰依法聲明異議等語。
  (二)按汽車駕駛人，駕駛汽車經測試檢定有酒精濃度超過規定標
    準之情形者，處15,000元以上60,000元以下罰鍰，並當場移
    置保管其車輛及吊扣其駕駛執照1 年，道路交通管理處罰條
    例第35條第1 項第1 款定有明文。而所謂酒精濃度超過規定
    之標準者，依道路交通安全規則第114 條第2 款之規定，係
    指汽車駕駛人飲用酒類或其他類似物後其吐氣所含酒精濃度
    超過每公升0.25毫克或血液中酒精濃度超過0.05% 以上者。
    次按，汽車駕駛人，因違反本條例及道路交通安全規則之規
    定，受吊銷駕駛執照處分時，吊銷其持有各級車類之駕駛執
    照，道路交通管理處罰條例第68條定有明文。此規定係於94
    年12月14日修正公布，並於95年3 月1 日施行，而修正前之
    道路交通管理處罰條例第68條則係規定「汽車駕駛人，因違
    反本條例及道路交通安全規則之規定，受吊扣或吊銷駕駛執
    照處分時，吊扣或吊銷其持有各級車類之駕駛執照」，觀其
    修法意旨，係以「原條文將違規駕駛人所持有之各級車類駕
    駛執照一併吊扣或吊銷，失之過酷，影響人民工作及生活甚
    鉅」為由，而刪除吊扣駕駛人駕駛執照時，應吊扣駕駛人持
    有各級車類駕駛執照之規定，是依現行道路交通管理處罰條
    例，已無得吊扣駕駛人所持有他級駕駛執照之依據存在，從
    而，於為吊扣駕駛人駕駛執照之處分時，自僅得吊扣駕駛人
    違規時所駕駛該級車類之駕駛執照，以限制其繼續駕駛該級
    車類行駛道路之權利，若駕駛人並無該級車類之駕駛執照，
    或雖曾持有該級車類之駕駛執照，然該駕駛執照業經吊銷、
    吊扣，即無從再執行吊扣該級車類駕駛執照之處分，而僅係
    應否依道路交通管理處罰條例第21條第1 項或同條例第22條
    第1 項規定處罰駕駛人之問題。
  (三)經查，異議人於97年4 月3 日晚上9 時8 分許，在高雄縣鳥
    松鄉○○路台塑加油站因酒後駕駛自用一般小貨車違規，而
    有違反道路交通管理處罰條例第35條第1 項第1 款之行為，
    業據異議人坦承不諱（見聲明異議狀），並有交通部公路總
    局高雄區監理所高監自裁字裁80-N00000000號裁決書、高雄
    縣政府警察局高警交字第NO0000000 號舉發違反道路交通管
    理事件通知單附卷可佐，是此部分事實應堪認定；異議人駕
    駛自用小貨車違反道路交通管理處罰條例第35條第1 項第1
    款之規定，本應吊扣其自用小型貨車駕駛執照1 年。惟按道
    路交通安全規則第61條第1 項規定：「汽車駕駛人取得高一
    級車類之駕駛資格者，應換發駕駛執照，並准其駕駛較低級
    車類之車輛，其規定如左：三、已領有大貨車駕駛執照者，
    得駕駛小型車、輕型機器腳踏車」。查異議人領有較高級之
    普通大貨車駕駛執照，有公路監理電子閘門查詢資料在卷可
    稽，其經換發為該等駕駛執照後，其他較低級等車類即不再
    核發駕駛執照，而直接允許其得駕駛其他級等車類，則異議
    人既無普通小型車駕駛執照可供吊扣，即無從執行該部分之
    處分。再者，行政行為，採取之方法所造成之損害不得與欲
    達成目的之利益顯失均衡，行政程序法第7 條第3 款定有明
    文及行政罰法第18條規定意旨可資參照，故異議人無普通小
    型車駕駛執照可供吊扣時，吊扣其普通大貨車駕駛執照以代
    之，雖可達成限制異議人繼續駕駛普通小型車行駛之目的，
    惟亦同時造成限制異議人繼續駕駛普通大貨車或其他較低級
    等車類行駛之結果，所造成之損害已與欲達成目的之利益顯
    失均衡。且依前開所述修正後即本件行為時之道路交通管理
    處罰條例第68條，既已將「吊扣」各級車類之規定予以刪除
    ，原處分機關自不能逕行處分吊扣異議人其他車種之普通大
    貨車駕駛執照。至上開道路交通安全規則對於汽車駕駛執照
    之管理，採取一照原則，固導致越級駕駛人違規酒駕時，受
    有無須吊扣駕駛執照之利益，然此關於駕駛執照管理所衍生
    之執行困難或法規漏洞，宜由修法解決，尚不得擴張解釋，
    於駕駛人無較低級駕駛執照可供吊扣時，即率爾代以吊扣其
    所領有之較高級駕駛執照。
  (四)綜上，原處分機關未考量道路交通管理處罰條例第68條規定
    業已修正，竟仍吊扣異議人職業貨車駕駛執照，即有違誤。
    是本件異議為有理由，原處分機關關於裁處吊扣異議人普通
    大貨車駕駛執照部分之處分，應由法院予以撤銷，該部分並
    為不罰之諭知等語。
三、按汽車駕駛人飲用酒類後其吐氣所含酒精濃度超過每公升0.
    25毫克以上者，不得駕車，道路交通安全規則第114 條第2
    款定有明文。汽車駕駛人，駕駛汽車經測試檢定有酒精濃度
    超過規定標準者，處新臺幣15,000元以上60,000元以下罰鍰
    ，並當場移置保管該汽車及吊扣其駕駛執照1 年，道路交通
    管理處罰條例第35條第1 項第1 款亦有明文。又道路交通管
    理處罰條例第68條之條文內容，經立法院於94年11月23日修
    正通過，總統於94年12月14日以華總一義字第0940019932 1
    號令修正公布，嗣由行政院於95年2 月27日以行政院院臺交
    字第0950082898號令發布定自95年3 月1 日施行，由原條文
    ：「汽車駕駛人，因違反本條例及道路交通安全規則之規定
    ，受吊扣或吊銷駕駛執照處分時，吊扣或吊銷其持有各級車
    類之駕駛執照」，修正為：「汽車駕駛人，因違反本條例及
    道路交通安全規則之規定，受吊銷駕駛執照處分時，吊銷其
    持有各級車類之駕駛執照」，修正後之新法已將「吊扣」之
    連坐規定排除在外，本件受處分人行為時該條文已修正公布
    施行，自應適用修正後道路交通管理處罰條例第68條之規定
    。
四、另查：
  (一)受處分人於97年4 月3 日晚上9 時8 分許，酒後駕駛車牌號
    碼6M-4668 號自小貨車，行經高雄縣鳥松鄉○○路台塑加油
    站前，經警攔查，測得酒後吐氣所含酒精濃度達每公升0.54
    毫克等情，業據受處分人自承在卷，並有舉發違反道路交通
    管理事件通知單各1 紙在卷可憑，職是，受處分人酒後吐氣
    所含酒精濃度既已超過每公升0.25毫克之標準，則受處分人
    違反道路交通管理處罰條例第35條第1 項第1 款規定之事實
    明確，應堪認定。
  (二)又受處分人係駕駛自小貨車，並非駕駛普通大貨車違規，抗
    告人裁處吊扣受處分人駕駛執照（裁決書未載明種類）之處
    分，於裁決書中記載舉發違反法條為交管理處罰條例第35條
    第1 項第1 款，惟依上開業已修正施行之道路交通管理處罰
    條例第68條規定之提案修正理由係「原條文將違法或違規駕
    駛人所持有各級車類之駕駛執照一併吊扣，失之過酷，影響
    人民工作及生活過鉅」等語（見立法院公報第94卷第70期第
    136 頁至第138 頁之院會紀錄暨修正道路交通管理處罰條例
    第68條之立法理由），顯見依修正後道路交通管理處罰條例
    第68條之規定，汽車駕駛人因違反道路交通管理處罰條例及
    道路交通安全規則之規定，受「吊扣」駕駛執照處分時，僅
    能「吊扣」違規當時所駕駛車輛之駕駛執照，不能再「吊扣
    」其持有各級車類之駕駛執照，自為顯明。
  (三)抗告人抗告意旨，以上開情詞，而認本件依道路交通管理處
    罰條例第35條第1 項第1 款規定，吊扣受處分人普通大貨車
    駕駛執照，雖於同條例第68條修正後，吊扣受處分人所領有
    憑以許可駕駛汽車之駕駛執照，仍符合立法意旨云云。但按
    行政行為，採取之方法所造成之損害不得與欲達成目的之利
    益顯失均衡，行政程序法第7 條第3 款定有明文及行政罰法
    第18條規定意旨可資參照，故受處分人於上情若無小型車駕
    駛執照可供吊扣時，吊扣其普通大貨車駕駛執照以代之，雖
    可達成限制受處分人繼續駕駛自小貨車之目的，惟亦同時造
    成限制受處分人繼續駕駛普通大貨車之結果，所造成之損害
    已與欲達成目的之利益顯失均衡。且依前開所述修正後即本
    件行為時之道路交通管理處罰條例第68條規定，其既已將「
    吊扣」各級車類駕照之規定予以刪除，抗告人自不能逕行處
    分吊扣受處分人其他車種之駕駛執照。抗告人因受處分人駕
    駛自小貨車而有上開違規行為，因受處分人並無小型車駕駛
    執照因而逕行吊扣其普通大貨車駕駛執照，顯已逾越修正後
    道路交通管理處罰條例第68條之規範意涵及範圍。
五、原審因而認抗告人依道路交通管理處罰條例第35 條第1項第
    1 款之規定，裁處吊扣受處分人普通大貨車汽車駕駛執照12
    個月，尚有不當，因而將原處分該部分撤銷，並就撤銷部分
    為不罰之諭知，本院經核並無違誤。抗告人以前開情詞，指
    摘原裁定不當，為無理由，應予駁回。
六、據上論結，應依道路交通案件處理辦法第26條，刑事訴訟法
    第412 條，裁定如主文。
中    華    民    國    97    年    6     月     3    日
              刑事第七庭    審判長法  官  莊飛宗
                                  法  官  李嘉興
                                  法  官  邱明弘
以上正本證明與原本無異。
不得再抗告。
中    華    民    國    97    年    6     月     3    日
                                  書記官  曾允志


司法院資訊處製作；財團法人民間司法改革基金會備份。
